【裁判字號】    92,台非,106
【裁判日期】    920227
【裁判案由】    違反就業服務法等罪
【裁判全文】
最高法院刑事判決                                九十二年度台非字第一○六號
    上訴人  最高法院檢察署檢察總長
    被  告  甲○○
            乙○○
            丙○○
            丁○○
右上訴人因被告等違反就業服務法等罪案件，對於台灣高雄地方法院中華民國九十一
年八月三十日第一審確定判決 (九十年度易字第二七四六號，起訴案號：台灣高雄地
方法院檢察署八十九年度偵字第二○二四七號) ，認為部分違法，提起非常上訴，本
院判決如左：
    主  文
上訴駁回。
    理  由
非常上訴理由稱：「一、按判決不適用法則或適用法則不當者，為違背法令，刑事訴
訟法第三百七十八條定有明文。又行為後法律有變更者，適用裁判時之法律，但裁判
前之法律有利於行為人者，適用最有利於行為人之法律，刑法第二條第一項亦有明文
規定。本件原判決就被告等違反就業服務法部分，以『就業服務法』業由總統於民國
九十一年一月二十一日修正公布施行，而依修正後就業服務法第五十七條規定：『雇
主聘僱外國人不得有下列情事：一、聘僱未經許可、許可失效或他人申請聘僱之外國
人。二、以本人名義聘僱外國人為他人工作。三、指派所聘僱之外國人從事許可以外
之工作。四、未經許可，指派所聘僱從事第四十六條第一項第八款至第十款規定工作
之外國人變更工作場所。五、未依規定安排所聘僱之外國人接受健康檢查或未依規定
將健康檢查結果函報衛生主管機關。六、因聘僱外國人致生解僱或資遣本國勞工之結
果。七、對所聘僱之外國人以強暴脅迫或其他非法之方法，強制其從事勞動。八、非
法扣留或侵占所聘僱外國人之護照、居留證件或財物。九、其他違反本法或依本法所
發布之命令。』；又修正後就業服務法第四十五條則規定：『任何人不得媒介外國人
非法為他人工作。』；另修正後就業服務法第六十三條第一項規定：『違反第五十七
條第一款、第二款規定者，處新台幣十五萬以上七十五萬元以下罰鍰。五年內再犯者
，處三年以下有期徒刑、拘役或科或併科新台幣一百二十萬元以下罰金。』修正後就
業服務法第六十四條第一項則規定：『違反第四十五條規定者，處新臺幣十萬元以上
五十萬元以下罰鍰。五年內再違反者，處一年以下有期徒刑、拘役或科或併科新臺幣
六十萬元以下罰金。』。準此，關於第一次違反修正後就業服務法第五十七條第一款
『聘僱許可失效之外國人』及第四十五條『不得媒介外國人非法為他人工作』之處罰
，依修正後就業服務法第六十三條第一項、第六十四條第一項之規定，已改採『行政
罰鍰前置主義』，即需先科處罰鍰後五年內再犯者，始科處刑罰。查修正前就業服務
法第五十六條『任何人不得媒介外國人非法為他人工作』、第五十三條第三款『雇主
不得未經許可聘僱或留用他人所申請聘僱之外國人』之規定，於修正後分別改列於第
四十五條、第五十七條第一款，而如前所述，上開條文之刑罰規定，均已改採『行政
罰鍰前置主義』，即需先科處罰鍰後五年內再犯者，始科處刑罰。是本件公訴人所訴
被告甲○○等四人僱用已來台受僱期滿出境，依規定已不得再來台工作之菲律賓籍之
RUEL I IBON 違反就業服務法行為，於行為後該法既已修正均廢止其刑罰，核諸前開
說明，均諭知免訴之判決。二、惟按修正後之就業服務法第六十三條第一項為『違反
第四十四條或第五十七條第一款、第二款規定者，處新台幣十五萬元以上七十五萬元
以下罰鍰。五年內再違反者，處三年以下有期徒刑、拘役或科或併科新台幣一百二十
萬元以下罰金。』相較於修正前條文，其差異處在於僱主違反就業服務法之行為，須
先由行政機關依修正後第六十三條第一項前段科以罰鍰後，五年內再犯經查獲者，始
課以刑責，就構成要件而言，修正後之就業服務法係增加行政處罰之要件，整體而言
，並未完全除罪。而刑事訴訟法第二百五十二條第八款及第三百零一條第一項之『行
為不罰』，包括行為根本不構成犯罪（行政不法行為）、具有阻卻違法事由、無責任
能力人之行為，故被告等之行為，因未經主管機關科處罰鍰，欠缺行政處罰之要件，
故與修正後之就業服務法第六十三條第一項之要件不符，應屬『行為不罰』之範疇。
參照學者陳樸生認行為發生後如發生刑法第二條第三項『法律有變更不處罰其行為者
，免其刑之執行。』之情形時，在偵查中，應依刑事訴訟法第二百五十二條第四款『
犯罪後之法律已廢止其刑罰者。』為不起訴處分；在審判中則應依同法第三百零二條
第四款諭知免訴判決，換言之，刑法第二條第三項所稱『法律有變更不處罰其行為者
』應係指刑事訴訟法之『犯罪後之法律已廢止其刑罰者』而言。茲被告等之行為違反
就業服務法並未除罪，核與上述刑事訴訟法之『犯罪後之法律已廢止其刑罰者』之情
形有異，不能認被告等之行為屬犯罪後之法律已廢止其刑罰，（此有法務部九十一年
九月三日法檢字第○九一○八○四三三二號函示刑事法律問題審查小組第十六次會議
研究結論可參）。依上開說明，原判決關於被告等違反就業服務法部分，以修正後之
『就業服務法』業已廢止被告等第一次違反同法第五十七條第一款、第二款所規定行
為之相關刑罰，未依刑法第二條第一項之規定，適用裁判時之法律，以被告等之行為
應屬『行為不罰』諭知被告等均無罪，竟適用刑事訴訟法第三百零二條第四款諭知被
告等均免訴判決，揆諸首揭法條規定，自有判決不適用法則及適用法則不當之違背法
令。案經確定，爰依刑事訴訟法第四百四十一條、第四百四十三條提起非常上訴以資
糾正。」等語。
本院按：行為後法律有變更，應依刑法第二條第一項從新從輕原則予以比較適用者，
以新舊法均有處罰之規定時，始有其適用。倘被告之行為，在行為時法律有處罰明文
，但在裁判時之法律，因犯罪構成要件之變更，已無刑罰規定時，即屬犯罪後之法律
已廢止其刑罰之範圍，應依刑事訴訟法第三百零二條第四款規定諭知免訴之判決。不
發生依刑法第二條第一項前段規定，於適用修正後之裁判時法後，再以行為不罰為由
，判決無罪之問題。本件被告等被訴於八十七年九月間，違反（行為時）就業服務法
第五十三條第一款（甲○○、丁○○、丙○○違反不得聘僱許可失效之外國人）、第
五十六條（乙○○違反不得媒介外國人非法為他人工作）之規定，應分別依同法第五
十八條第一項、第五十九條第一項規定處罰。原判決以：被告等行為後就業服務法已
於九十一年一月二十一日修正公布，於同年月二十三日生效，其中第五十三條、第五
十六條之條次，已修正為第五十七條、第四十五條。罰則部分，第五十八條第一項之
「違反第五十三條第一款、第二款或第三款規定，其聘僱或留用人數為一人者，處六
月以下有期徒刑、拘役或科或併科新臺幣九萬元以下罰金」；已修正為第六十三條第
一項「違反第四十四條或第五十七條第一款、第二款規定者，處新臺幣十五萬元以上
七十五萬元以下罰鍰。五年內再違反者，處三年以下有期徒刑、拘役或科或併科新臺
幣一百二十萬元以下罰金」。第五十九條第一項之「違反第五十六條規定者，處六月
以下有期徒刑、拘役或科或併科新臺幣十五萬元以下罰金」；亦修正為第六十四條第
一項「違反第四十五條規定者，處新臺幣十萬元以上五十萬元以下罰鍰。五年內再違
反者，處一年以下有期徒刑、拘役或科或併科新臺幣六十萬元以下罰金」。亦即將違
反「不得聘僱許可失效之外國人」、「不得媒介外國人非法為他人工作」者之罰則，
修正為「行政罰前置主義」；首次違反者，僅處以罰鍰，必須先經行政罰後，五年內
再違反者始構成犯罪。本件被告等之行為，在修正前之法律雖有處罰明文；但修正後
之法律，因犯罪構成要件之變更，已無刑罰之規定，爰依刑事訴訟法第三百零二條第
四款規定諭知免訴之判決，經核並無不合。非常上訴意旨，認為應依刑法第二條第一
項前段規定，於適用修正後之裁判時法後，再以「行為不罰」判決無罪，為無理由，
應予駁回。
據上論結，應依刑事訴訟法第四百四十六條，判決如主文。
中      華      民      國    九十二    年      二      月    二十七    日
                              最高法院刑事第十一庭
                                  審判長法官  呂  潮  澤
                                        法官  白  文  漳
                                        法官  陳  世  雄
                                        法官  孫  增  同
                                        法官  林  開  任
      右正本證明與原本無異
                                              書  記  官
中      華      民      國    九十二    年      三      月      四      日


司法院資訊處製作；財團法人民間司法改革基金會備份。
